臺灣高等法院高雄分院刑事判決
111年度金上訴字第130號
上  訴  人  
即  被  告  楊友鵬


選任辯護人  李冠孟律師（法扶律師）
上列上訴人因詐欺等案件，不服臺灣高雄地方法院110年度審金
訴字第369號，中華民國111年2月24日第一審判決（起訴案號：
臺灣高雄地方檢察署110年度偵字第14832號、110年度偵字第159
85號），關於量刑及沒收部分提起上訴，本院判決如下：
    主  文
原判決關於沒收部分撤銷。
其他上訴駁回。
楊友鵬緩刑肆年，並應依附表二所示調解筆錄內容履行。
    理  由
壹、程序事項：
一、刑事訴訟法第348條第3項規定：「上訴得明示僅就判決之刑
    、沒收或保安處分一部為之」，其立法理由指出：「為尊重
    當事人設定攻防之範圍，並減輕上訴審審理之負擔，容許上
    訴權人僅針對刑、沒收或保安處分一部提起上訴，其未表明
    上訴之認定犯罪事實部分，則不在第二審之審判範圍。如為
    數罪併罰之案件，亦得僅針對各罪之刑、沒收、保安處分或
    對併罰所定之應執行刑、沒收、保安處分，提起上訴，其效
    力不及於原審所認定之各犯罪事實，此部分犯罪事實不在上
    訴審審查範圍」。是科刑及沒收事項已可不隨同其犯罪事實
    而單獨成為上訴之標的，且上訴人明示僅就科刑及沒收事項
    上訴時，第二審法院即不再就原審法院所認定之犯罪事實為
    審查，而應以原審法院所認定之犯罪事實，作為論認原審量
    刑妥適與否及沒收是否正確之判斷基礎。
二、本件上訴人即被告楊友鵬於本院審理時，已明示係針對原判
    決量刑及沒收部分上訴（見本院卷第181、182頁），依據前
    述說明，本院僅就原審判決關於量刑妥適與否、沒收是否正
    確進行審理，至於原審判決其他部分，則非本院審查範圍。
貳、本案據以審查量刑妥適與否之原審所認定之犯罪事實、所犯
    罪名、宣告刑：
一、原審認定之犯罪事實
    楊友鵬於民國110年4月27日前某日，加入真實姓名年籍不詳
    、社群網站臉書帳號「邱康論」、通訊軟體LINE帳號「黃欣
    」、「傑」及其他真實姓名年籍不詳之成年人所屬之詐騙集
    團組織，擔任該詐欺集團取款車手工作。楊友鵬與「邱康論
    」、「黃欣」、「傑」及詐騙集團內其他成員，共同意圖為
    自己不法之所有，基於三人以上共同詐欺取財、隱匿詐欺所
    得款項去向以洗錢之犯意聯絡，先由楊友鵬提供其申設之中
    華郵政帳戶（帳號：000-00000000000000號，下稱郵局帳戶
    ），復由該詐欺集團之機房成員以電話聯絡如附表所示之被
    害人，待機房人員對被害人等施用詐術，致其等陷於錯誤，
    匯款至上開郵局帳戶後，再由楊友鵬依指示持郵局帳戶之提
    款卡，於附表一所示之時間、地點提款後，於不詳地點將所
    提領款項交予「傑」，楊友鵬並因此取得新臺幣（下同）30
    00元之報酬，以此方法製造多層金流斷點，而掩飾、隱匿詐
    欺犯罪所得之去向及所在。
二、所犯罪名　　
　　被告如附表一編號1所為，犯洗錢防制法第14條第1項之洗錢
    罪、刑法第339條之4第1項第2款之「三人以上共同犯之」詐
    欺取財罪、組織犯罪防制條例第3條第1項後段之參與犯罪組
    織罪；如附表一編號2至4所為，均係犯洗錢防制法第14條第
    1項之洗錢罪、刑法第339條之4第1項第2款之「三人以上共
    同犯之」詐欺取財罪。被告與「邱康論」、「黃欣」、「傑
    」及其他真實姓名年籍不詳之詐欺集團成員間，互有犯意聯
    絡及行為分擔，為共同正犯。又被告如附表一編號1所犯上
    開3罪；如附表一編號2至4所犯上開2罪，均為想像競合犯，
    依刑法第55條前段規定，均各從一重論以三人以上共同犯詐
    欺取財罪處斷。被告所犯附表一各罪間，犯意各別，應論以
    數罪併罰之。
三、原審量刑　　
　　原審以行為人責任為基礎，審酌被告正值青壯，不思循正常
    途徑賺取生活所需，竟圖謀非法所得，加入「邱康論」、「
    黃欣」、「傑」所屬之詐欺集團，負責擔任取款之車手，嚴
    重影響金融秩序，破壞社會互信基礎，助長詐騙犯罪歪風，
    並增加查緝犯罪及告訴人尋求救濟之困難，所為實屬不該，
    惟念其犯後於警偵審始終坦承犯行，態度尚可，而被告就洗
    錢、參與犯罪組織罪部分，於偵審中均自白有斟酌減輕事由
    ，且在該詐欺集團內擔任車手，參與犯罪程度較低，獲得之
    報酬非鉅，罪責較該詐騙集團之主嫌或其他實施詐騙之共犯
    為輕。復衡量被告自陳學歷為高中肄業，現在從事裝潢工人
    ，月收入3萬元，未婚，無小孩等智識程度、家庭及經濟狀
    況（審金訴卷第59頁）等個人責任基礎，暨其犯罪之動機、
    目的、手段、所生損害等一切情狀，分別量處如附表主文（
    含沒收、追徵）欄所示之刑，並考量被告所犯4罪，罪質、
    期間相同（均於110年4月27日），犯罪手法相似，惡性非鉅
    ，定應執行有期徒刑1年6月。
參、上訴論斷　
　㈠上訴駁回部分：
　1.上訴意旨略以：被告於警詢及偵審程序均坦承犯行，且參與
    程度較低，獲得報酬非鉅，罪責較詐欺集團主謀或其他實施
    詐騙之共犯為輕，且行為時甫滿18歲，受四周環境不良影響
    ，一時不察誤涉刑事責任，犯後已與3位被害人達成和解，
    是本件縱處以最低刑度仍嫌過重，應依刑法第59條規定減刑
    ，原審判決未予適用減刑，容有不當，且原審量刑及定應執
    行部分均有過重等語。
　2.經查：
　⑴按犯罪之情狀顯可憫恕，認科以最低度刑仍嫌過重者，得酌
    量減輕其刑，刑法第59條規定甚明。而刑法第59條之酌量減
    輕其刑，必須犯罪另有特殊之原因與環境等等，在客觀上足
    以引起一般同情，認為即予宣告法定低度刑期，猶嫌過重者
    ，或因立法至嚴，確有情輕法重的情形，始有其適用。近年
    來詐欺犯罪類型層出不窮，相關報導屢經媒體、政府披露及
    宣導，且該等詐欺集團所為加重取財犯行因採結構性分工向
    被害人行騙，規模及侵害程度甚鉅，透過層層轉匯、提領詐
    欺款項之方式，不僅增加檢警查緝困難，嚴重損害人與人間
    之信賴關係，對於社會治安之危害甚鉅。被告明知上情，本
    可循正當合法管道謀財，竟為貪圖賺取報酬，參與本案詐欺
    集團犯罪組織，擔任提領車手，依集團成員指示領取被害人
    遭詐騙款項，再轉交予詐騙集團其他成員，所為侵害被害人
    等財產法益，影響社會治安及金融秩序，復衡諸本案受害人
    數及金額非微，客觀上難認有何特殊之原因與環境，足以引
    起一般人同情或顯可憫恕等情事，亦無立法甚嚴，情輕法重
    之情形，至被告前述主張行為時年紀尚輕、犯後坦承犯行、
    已與被害人達成和解等節，僅為法定刑期內能否從輕科刑之
    考量依據，非屬犯罪有何特殊原因或情狀，自無從援引刑法
    第59條規定予以減刑之必要，是原判決未適用刑法第59條予
    以酌減其刑，並無不當。
　⑵本案被告所犯刑法第339條之4第1項第2款之三人以上共同犯
    詐欺取財罪，法定本刑為1年以上7年以下有期徒刑，得併科
    1百萬元以下罰金，原審斟酌被告犯罪動機、情節、對於社
    會秩序影響、犯後態度、暨其智識程度、家庭經濟狀況等一
    切情狀，就被告所犯4罪，除附表編號1所犯量處有期徒刑1
    年1月外，其餘犯罪均量處法定最低刑度即有期徒刑1年，均
    屬從輕量刑，縱其犯後與被害人王雅琦、蔡鈺鈴、鄧佩玲達
    成和解，未經原審予以審酌，因原審量刑均已甚輕，自無改
    變原審量刑而再予輕判。又原審就被告所犯4 罪，定應執行
    刑1年6月，係在各宣告刑之最長期（1年1月）以上，各刑合
    併之刑期（4年1月）以下，未逾越刑法第51條第5 款所定法
    律之外部性界限，且此裁量權之行使，給予被告適度之刑罰
    折扣，符合法律授與裁量權之目的，從形式上觀察，並未逾
    越法律授與裁量權之目的，無顯然違反衡平原則之裁量權濫
    用可言，亦不悖乎定執行刑之恤刑目的，而與所適用法規目
    的之內部性界限無違。上訴意旨指摘原判決定應執行刑過重
    ，請求再予減輕，亦非可採。
　⑶附條件緩刑宣告
　　查被告未曾因故意犯罪受有期徒刑以上刑之宣告，有臺灣高
    等法院被告前案紀錄表可憑，被告為本件犯行固值非難，然
    酌以其因一時失慮而罹刑典，犯後於本院悔悟認罪，考量被
    告已與附表一編號1、2、4所示被害人達成調解，承諾對其
    等所受損害為一定補償，其餘被害人亦得循民事訴訟途徑對
    被告求償，是為鼓勵自新，且避免其自由刑弊端，本院認被
    告經此偵審程序及罪刑之宣告，當應所警惕，而無再犯之虞
    ，本院因認其所受宣告之刑以暫不執行為適當，爰併予宣告
    緩刑4年，以勵自新。又本院審酌被告上開所宣告之刑雖暫
    無執行之必要，然為確保被告能如期履行調解之內容，爰併
    依刑法第74條第2項第3款規定，命被告應履行如附表二所示
    調解內容。此外，被告上揭所應負擔之義務，乃緩刑宣告附
    帶之條件，依刑法第75條之1第1項第4款之規定，違反上開
    負擔情節重大，足認原宣告之緩刑難收其預期效果，而有執
    行刑罰之必要者，得撤銷上開緩刑之宣告，附此說明。
  ㈡撤銷原判決部分
　　犯罪所得已實際合法發還被害人者，不予宣告沒收或追徵，
    刑法第38條之1第5項定有明文。本件被告自承就被害人遭詐
    騙之款項14萬9,900元，取出3,000元作為報酬外，其餘均交
    予LINE帳號「傑」之人及所屬詐欺集團成員等語，堪認該被
    告取得之3,000元報酬，為其本案之犯罪不法所得。因被告
    後與其中被害人蔡鈺鈴達成調解時，已當場賠償其8,000元
    等情，有該調解筆錄在卷可參（本院卷第153頁），既此部
    分被告實際賠償金額，已高於其犯罪所得，本院認若再宣告
    沒收犯罪所得，顯有過苛之虞，自無宣告沒收之必要。原判
    決未及審酌至此，而對上開3,000元諭知沒收，即有不當，
    應由本院將原判決關於沒收部分予以撤銷。
據上論斷，依刑事訴訟法第368條、第369 條第1 項前段，判決
如主文。
本案經檢察官林恒翠提起公訴，檢察官孫小玲到庭執行職務。
中　　華　　民　　國　　111 　年　　11　　月　　9 　　日
                  刑事第四庭　　審判長法　官　黃建榮
　　　　　　　　　　　　　　　　　　  法　官　林書慧
　　　　　　　　　　　　　　　　　 　 法　官　黃宗揚
以上正本證明與原本無異。
如不服本判決應於收受本判決後20日內向本院提出上訴書狀，其
未敘述上訴理由者，並得於提起上訴後20日內向本院補提理由書
狀（均須按他造當事人之人數附繕本）「切勿逕送上級法院」。
中　　華　　民　　國　　111 　年　　11　　月　　9 　　日
　　　　　　　　　　　　　　　　　　　書記官  秦富潔
附錄本判決論罪科刑法條：
中華民國刑法第339條之4
犯第339條詐欺罪而有下列情形之一者，處1年以上7年以下有期
徒刑，得併科1百萬元以下罰金：
一、冒用政府機關或公務員名義犯之。
二、三人以上共同犯之。
三、以廣播電視、電子通訊、網際網路或其他媒體等傳播工具，
    對公眾散布而犯之。前項之未遂犯罰之。
　　　　
洗錢防制法第14條第1項
有第二條各款所列洗錢行為者，處7年以下有期徒刑，併科新臺
幣5百萬元以下罰金。

組織犯罪防制條例第3條第1項
發起、主持、操縱或指揮犯罪組織者，處3年以上10年以下有期
徒刑，得併科新臺幣1億元以下罰金；參與者，處6月以上5年以
下有期徒刑，得併科新臺幣1千萬元以下罰金。但參與情節輕微
者，得減輕或免除其刑。
　　
附表一：
編號 被害人 遭詐騙情形 提領之情形 主文（宣告刑，含沒收、追徵） 1 告訴人王雅琦 詐騙集團機房成員於民國110年4月27日18時2分許，假冒網路購物客服人員，以電話聯絡王雅琦，向王雅琦佯稱「因訂單誤植，須以網路銀行取消訂單」云云，致王雅琦陷於錯誤，於110年4月27日18時53分、18時57分，陸續匯款49,989元、49,912元至本件郵局帳戶內。 楊友鵬陸續於110年4月27日19時5分37秒、7分1秒、9分48秒、31分35秒時許，分別提領6萬元、6萬元、7,900元、2萬2,000元。 楊友鵬犯三人以上共同詐欺取財罪，處有期徒刑壹年壹月。 2 告訴人蔡鈺鈴 詐騙集團機房成員於110年4月27日某時許，假冒郵務人員，以電話聯絡蔡鈺鈴，向蔡鈺鈴佯稱「因網路購物遭駭客入侵，須將帳戶內的款項匯入他人帳戶」云云，致蔡鈺鈴陷於錯誤，於110年4月27日19時4分許，匯款28,005元至本件郵局帳戶內。  楊友鵬犯三人以上共同詐欺取財罪，處有期徒刑壹年。 3 告訴人翁于涵 詐騙集團機房成員於110年4月27日17時許，假冒網路購物客服人員，以電話聯絡翁于涵，向翁于涵佯稱「因網路購物遭駭客入侵，須依指示匯款」云云，致翁于涵陷於錯誤，於110年4月27日19時5分許，匯款2,000元至本件郵局帳戶內。  楊友鵬犯三人以上共同詐欺取財罪，處有期徒刑壹年。 4 告訴人鄧佩玲 詐騙集團機房成員於110年4月27日18時23分許，假冒網路購物客服人員，以電話聯絡鄧佩玲，向鄧佩玲佯稱「因設定錯誤而需解除分期付款」云云，致鄧佩玲陷於錯誤，於110年4月27日19時28分許，匯款20,208元至本件郵局帳戶內。  楊友鵬犯三人以上共同詐欺取財罪，處有期徒刑壹年。未扣案之犯罪所得新臺幣參仟元沒收，於全部或一部不能沒收或不宜執行沒收時，追徵價額。 
附表二：　
編號 被害人 調解筆錄內容 1. 王雅琦 被告願給付王雅琦新臺幣（下同）壹拾萬元，其給付方法為：自民國111年9月20日起，按月於每月20日前給付伍仟元，至清償完畢為止，前開款項均應匯入王雅琦指定之銀行帳戶（帳戶資料，詳調解筆錄所載）。 2. 蔡鈺鈴 鄧佩玲  ㈠被告願給付蔡鈺鈴貳萬捌仟元，除已當場給付之捌仟元外，餘款貳萬元，分別於民國111年10月5日、111年12月5日、112年2月5日、112年4月5日各給付伍仟元，前開款項均應匯入蔡鈺鈴指定之銀行帳戶（帳戶資料，詳調解筆錄所載）。 ㈡被告願給付鄧佩玲貳萬元，其給付方法為：於111年9月5日、111年11月5日、112年1月5日、112年3月5日各給付伍仟元，前開款項均應匯入鄧佩玲指定之銀行帳戶（帳戶資料，詳調解筆錄所載）。